臺灣高等法院刑事判決　　　　　　 99年度上更(二)字第526號
上　訴　人
即　被　告　陳天寶
選任辯護人　宋重和律師
　　　　　　陳怡秀律師
上列上訴人因殺人案件，不服臺灣臺北地方法院97年度重訴字第
62號，中華民國97年9月23日第一審判決（起訴案號：臺灣臺北
地方法院檢察署97年度偵字第11802號）提起上訴，經判決後，
由最高法院第二次發回更審，本院判決如下：
    主  文
原判決撤銷。
陳天寶殺人，處有期徒刑捌年。
扣案腳踏車大鎖壹只沒收。
    事實及理由
一、構成犯罪要件之事實：
    陳天寶於民國97年5 月29日上午7 時30分許，在臺北市○○
    ○路○段1號國立臺灣大學校內網球練習場，因遭王均潭（民
    國13年次）指責擅自在游泳池沖洗室內清洗流浪狗弄髒沖洗
    室，而與王均潭發生言語衝突，進而發生肢體拉扯，在旁圍
    觀1名不詳人士見狀即上前勸架，並以身體阻擋於陳天寶與
    王均潭中間欲隔開2人，詎陳天寶怒氣未消，徒手揮拳毆打
    王均潭左臉頰等部位，王均潭亦不甘示弱，拿取伊放置於腳
    踏車上高爾夫球桿作勢欲揮打陳天寶，陳天寶見狀，亦拿取
    其所有腳踏車大鎖隔著該名勸架者朝王均潭頭部等部位還擊
    （傷害部分均未據告訴），該勸架者因未能即時勸阻陳天寶
    及王均潭2人，進而與陳天寶發生衝突，該名勸架者見事態
    不妙，轉身朝體育館方向逃跑，陳天寶猶手持腳踏車大鎖追
    逐該名勸架者，作勢欲攻擊，見該名勸架者已逃逸無蹤，轉
    身折返網球練習場。此際，王均潭已將該高爾夫球桿放回腳
    踏車上，雙手推扶腳踏車欲離開現場，陳天寶於盛怒難消情
    形下，其為心智正常之成年人，應知頭顱內部有極為脆弱腦
    部組織，為主控人體呼吸、心跳等維繫生命必要條件之樞紐
    ，以腳踏車大鎖（即Ｄ型大鎖）等具有相當重量之鐵屬製品
    揮擊頭部，將傷及頭顱內極為脆弱之腦部組織，足以導致顱
    內出血、顱骨骨折，並預見有致生死亡之可能，卻仍基於縱
    然發生死亡結果亦在所不惜之不確定殺人故意，持該只腳踏
    車大鎖朝王均潭身邊走去，趁王均潭未及防備，以手緊握該
    只腳踏車大鎖握柄，將該大鎖鎖頭由上往下朝王均潭臉部正
    面揮甩，致使王均潭因頭部受重擊導致顱內出血、硬膜下及
    蜘蛛膜下血腫而不支倒地。該校駐衛警陳長壽經值班台通報
    有人於網球場附近鬥毆，立即起身前往該處查看，並電召救
    護車，於同日上午8時19分將王均潭載往國立臺灣大學醫學
    院附設醫院（下稱臺大醫院）急救，經緊急處置後轉往加護
    病房治療，延至同日下午3時23分許，終因外傷性雙側蜘蛛
    膜下腔出血併腦幹壓迫導致腦幹衰竭而死亡。陳天寶於案發
    後留在現場，向駐衛警坦承犯行表明接受裁判之旨，經駐衛
    警帶往隊部，通知轄區派出所員警帶回製作筆錄，並扣得陳
    天寶所有腳踏車大鎖壹只。
二、認定犯罪之積極證據：
  (一)被告之供述，證明於上開時、地，與被害人發生爭執，進而
    互毆，被告並持腳踏車大鎖，揮打被害人臉部之事實。
  (二)證人吳文正之證述，證明被告於上開時、地，揮拳毆打被害
    人臉部1 次，旋追逐勸架者後，回頭趨前持大鎖揮打被害人
    臉部1次之事實。
  (三)證人趙勝雄之證述，證明被告於上開時、地，追逐勸架者後
    ，回頭趨前持大鎖揮打被害人臉部之事實。
  (四)臺大醫院急診病歷、97年5 月29日診字第97052223號診斷證
    明書，證明被害人外傷性雙側蜘蛛膜下腔出血併腦幹壓迫、
    腦幹衰竭之事實。
  (五)臺灣臺北地方法院檢察署檢驗報告書、相驗屍體證明書、法
    務部法醫研究所（97）醫鑑字第0971100953號鑑定報告書，
    證明被害人因頭部受重擊引起頭2 側顳骨皮下出血、骨折、
    顱內出血死亡之事實。
  (六)扣案之腳踏車大鎖1 支，證明被告持該大鎖揮打被害人之事
    實。
三、被告之辯解要旨：
  (一)被告持腳踏車大鎖揮擊被害人臉部，雖造成被害人左下眼瞼
    有兩道挫裂傷之傷害，然被害人係因外傷性雙側蜘蛛膜下腔
    出血併腦幹壓迫導致腦幹衰竭而死亡，顯與其持腳踏車大鎖
    揮擊行為無涉，被害人應係遭其先前徒手毆打頭部而死亡。
    且當日被告係遭被害人指責幫流浪狗沖洗身體弄髒沖洗室，
    而與被害人發生口角進而引發肢體拉扯，純屬偶發衝突，以
    被告與被害人間並無深仇大恨，焉有可能因此即萌生殺人犯
    意，況被告本亦不欲理會被害人，係因勸架者之舉動，才導
    致後來狀況，不得執此遽認被告主觀上有殺人之犯意。
  (二)本件係被害人先因細故苛責被告幫流浪狗清洗弄髒沖洗室，
    而與被告發生言語衝突，繼勸架者偏坦在後，被告遭勸架者
    與被害人聯合數落，進而發生肢體拉扯，被害人先拿取置於
    腳踏車上之高爾夫球桿揮擊被告，被告因此受有口角流血等
    傷害，故當被告見被害人又返回腳踏車時，恐懼其又持高爾
    夫球桿或其他兇器攻擊被告，故當下基於傷害犯意加以防衛
    ，縱因情急而下手過重致被害人死亡，僅為防衛過當之舉，
    若認為被害人當時返回腳踏車，真意在離開現場，則在客觀
    事實不存在現在不法侵害之情形下，被告行為亦屬誤想防衛
    ，應僅論以過失罪責。
  (三)被告於案發後一直留在現場作必要之處置，並通知在旁圍觀
    者協助報警，符合刑法第62條自首要件，得減輕其刑。
四、爭點整理：
  (一)本件被告犯行係基於殺人或傷害犯意。
  (二)被告持腳踏車大鎖揮甩被害人頭部之行為，是否屬正當防衛
    防衛過當或誤想防衛。
  (三)被告犯罪有無刑法第62條自首減刑之適用。
五、本院判斷：
甲、程序事項（證據能力）：
    本院下列所引用卷內之文書證據、證物之證據能力部分，並
    無證據證明係公務員違背法定程序所取得，且檢察官、被告
    及辯護人於本院亦均未主張排除下列文書證據、證物之證據
    能力，且迄本院言詞辯論終結前均未表示異議，本院審酌前
    揭文書證據並無顯不可信之情況與不得作為證據之情形，依
    刑事訴訟法第158 條之4 反面解釋及第159 條之4 之規定，
    應認均有證據能力。
乙、實體事項：
  (一)被告於上揭時、地，持腳踏車大鎖朝被害人臉部揮甩之經過
    ：
    1.證人即在場目擊者吳文正於原審中結證稱：當日伊在臺大
      新建網球場工地施工，被告與被害人在臺大舊網球場附近
      發生爭執，伊與其2 人中間僅隔著1 條馬路，約5 至10公
      尺之距離，該事件發生過程伊確有親眼目睹，剛開始被告
      與被害人僅有口角爭執，過了1 會兒便發生肢體拉扯，在
      旁圍觀1 名不詳人士見狀立即上前勸架，以身體阻擋於該
      2 人間，伊接著看到被告揮拳毆打被害人，有打到被害人
      左臉頰上，被害人接著拿取腳踏車上高爾夫球桿作勢欲揮
      打被告，被告立即拿取1 隻腳踏車大鎖隔著該名勸架者朝
      被害人頭部等部位還擊，該名勸架者因未能即時勸阻被告
      及被害人，接著便與被告發生衝突，該名勸架者眼見事態
      不妙，轉身朝體育館方向逃跑，被告手持腳踏車大鎖追逐
      該勸架者，無功而返，轉身朝網球練習場走去，被害人此
      時剛好將高爾夫球桿放回腳踏車上，雙手推扶腳踏車欲離
      開現場，被告一語未發，手持腳踏車大鎖走向被害人，以
      手緊握該只腳踏車大鎖握柄，將該大鎖由上往下朝被害人
      臉部正面揮甩，被害人當場不支倒地，癱在地上等語（見
      原審卷72至74頁）。
    2.證人即現場目擊者趙勝雄於原審中結證稱：案發當時伊在
      臺大硬地網球場第八球場，聽到外面有人大聲喊叫，便跑
      出來查看，伊當時距被告及被害人約僅20公尺，伊看到被
      告手拿腳踏車大鎖追著1 個人，沒有追到，便折回來，當
      時被害人牽著腳踏車正準備離去，被告拿著腳踏車大鎖，
      手握腳踏車大鎖握柄，將腳踏車大鎖鎖頭朝被害人臉部正
      面，由上往下揮擊下去，被害人立即癱在地上等情相符（
      見原審卷75頁、76頁）。
    3.本院前審於97年11月25日會同被告、辯護人、被害人家屬
      、駐衛警、證人等前往勘驗現場，證人吳文正、趙勝雄於
      現場證述情節與上開證言大致相同，有本院前審勘驗筆錄
      可稽（見本院上訴卷第70至74頁），是被告持腳踏車大鎖
      朝被害人揮擊之事實，應堪認定。
  (二)被害人死亡原因：
    1.臺灣大學駐衛警陳長壽，經值班台通報有人於網球場附近
      鬥毆，立即起身前往該處查看，並電召救護車於同日上午
      8 時19分將被害人載往臺大醫院急救，經緊急處置後轉往
      加護病房治療，延至同日下午3 時23分許，終因外傷性雙
      側蜘蛛膜下腔出血併腦幹壓迫導致腦幹衰竭，嗣於臺大醫
      院死亡，業據證人即駐衛警陳長壽、葉曜寬於本院前審勘
      驗時證稱甚詳，並有臺大醫院97年5 月29日診字第970522
      23號診斷證明書、臺灣臺北地方法院檢察署相驗屍體證明
      書、臺灣臺北地方法院檢察署檢驗報告書、臺大醫院急診
      病歷、臺大醫院急診專用護理記錄臺大醫院給藥治療記錄
      單、影醫核醫報告、臺大醫院檢驗累積報告、出院病歷摘
      要等附卷足憑（見本院上訴卷第71頁、相驗卷15頁、第27
      之1 頁至33頁、第37至50頁）。
    2.法務部法醫研究所法醫於97年6 月5 日於臺北市立第二殯
      儀館解剖室就被害人屍體實施解剖，發現被害人硬腦膜上
      、下腔出血，蜘蛛腦膜周圍、腦實質明顯出血，於腦髓皮
      質有明顯鬱血及水腫現象，腦髓重1400公克，基底動脈無
      明顯動脈硬化現象，硬腦膜有血塊，移除硬腦膜於顱底有
      骨折，見於二側顳骨，死者死亡轉機為中樞神經休克，死
      亡原因為頭部遭受嚴重外傷，顱內出血、顱骨骨折死亡等
      情，有法務部法醫研究所（97）醫鑑字第0971100953號鑑
      定報告書足憑（見相驗卷98至102 頁）。
    3.本院前審另函詢法務部法醫研究所，「以Ｄ型大鎖揮擊臉
      部正面一下，是否會造成兩側顳骨骨折？」，法醫研究所
      函覆稱：顏面之正面受鈍器猛力揮擊是可以發生顱底二側
      顳骨骨折等語，有法務部法醫研究所98年4 月17日，法醫
      理字第0980001589號號函在卷可稽（見本院上更(一)卷第32
      頁）。
    4.綜上研判，被害人確係因被告以手緊握腳踏車大鎖握柄，
      並將該大鎖鎖頭朝被害人臉部正面揮甩，致使被害人因頭
      部受重擊導致顱內出血、硬膜下及蜘蛛膜下血腫而不支倒
      地，終因外傷性雙側蜘蛛膜下腔出血併腦幹壓迫導致腦幹
      衰竭而死亡，是被害人死亡結果與被告持腳踏車大鎖重擊
      被害人頭部行為，有相當因果關係。
  (三)被告基於殺人之不確定故意而犯本罪：
    被告雖始終否認有殺人故意，惟扣案之腳踏車大鎖長18公分
    、鎖頭直徑2.5 公分、握柄長24.5公分、寬13.5公分，為實
    心鐵製品，質地堅硬，重935 公克，業經原審97年9 月9 日
    及本院100年1月12日更二審審判期日當庭勘驗明確（見原審
    卷第80頁反面、本院卷第28頁、第34頁），並有扣案腳踏車
    大鎖照片附卷足憑（見相驗卷第16頁）。而頭顱內部則有極
    為脆弱之腦部組織，為主控人體呼吸、心跳等維繫生命必要
    條件之樞紐，以腳踏車大鎖等具有相當重量之鐵屬製品奮力
    猛擊頭部，將傷及頭顱內極為脆弱之腦部組織，客觀上足以
    致人於死，為一般人所明瞭，被告為一60餘歲成年男子，依
    其智識程度及生活經驗，對此應有認識，竟猶以手緊握該只
    腳踏車大鎖握柄，使勁將腳踏車大鎖鎖頭由上往下朝王均潭
    臉部正面猛力揮甩，致使被害人因頭部受重擊導致顱內出血
    、硬膜下及蜘蛛膜下血腫而不支倒地，且依證人吳文正、趙
    勝雄前揭證詞可知，本件被告係於追逐該名朝臺大體育館方
    向逃跑之勸架者未果後，手持該只腳踏車大鎖轉身折返朝被
    害人身邊走去，見被害人已將高爾夫球桿放回腳踏車上，雙
    手推扶腳踏車欲離開現場，未即防備之際，以手緊握該只腳
    踏車大鎖握柄，使勁將腳踏車大鎖鎖頭由上往下朝被害人臉
    部正面猛力揮甩，致使被害人立即不支倒地，攤在地上；參
    酌被告於原審亦自承：「我知道用鎖往人的頭部砸過去，有
    可能把人打死，只是我當時很生氣，沒有想清楚」等語（見
    原審卷第7頁），顯見被告對於用腳踏車大鎖往人頭部揮擊
    ，於主觀上有預見可能造成被害人死亡之結果，在仍不違背
    其本意之情形下，因怒氣未消，於被害人已準備離去現場之
    際，仍持腳踏車大鎖朝被害人臉部揮甩1下，致使被害人立
    即不支倒地，攤在地上，依其下手之部位、下手用力等情狀
    綜合以觀，堪認被告當時主觀上確有殺人之不確定故意無訛
    。
  (四)被告於有偵查犯罪職權之公務員知悉本件犯罪事實與被告犯
    案前，自承其犯罪，符合自首要件：
    1.按刑法第62條所規定之自首，係以犯人在犯罪未發覺前，
      向該管公務員自承犯罪，而受法律之裁判為要件。對於未
      發覺之犯罪自首而接受裁判所謂「發覺」，係指該管公務
      員已知犯罪事實並知犯罪人之為何人而言，至被害人以及
      被害人以外之人知悉其事並知其人，而該管公務員猶未知
      之者，仍不能不認為合於該條所謂未發覺之規定。故所謂
      未發覺，乃指犯罪事實未為有偵查犯罪職權之公務員發覺
      ，或犯罪事實雖已發覺，而犯人為誰，尚不知者而言。而
      向該管公務員自承其犯罪，不以先自向該公務員告知為必
      要，即受追問時，告知其犯罪仍不失為自首（最高法院20
      年上字第1721號判例、92年度台上字第487 號判決參照）
      。
    2.本件係臺大駐衛警值班台接獲姓名不詳之民眾報案後，請
      臺大駐衛警巡邏隊員陳長壽前往現場處理，陳長壽到達現
      場後，主動以無線電通報值班台叫救護車，嗣駐衛警葉曜
      寬於同日8 時許以電話向臺北市政府警察局大安分局報案
      ，有證人陳長壽於原審審理時證述明確，並有臺北市政府
      警察局大安分局97年8 月5 日北市警安分刑字第09732302
      700 號函附受理各類案件紀錄表可核（見原審卷第77頁反
      面、第78頁反面、第21至22頁、本院上訴卷第79至第82頁
      ）。又觀諸臺大駐衛警葉曜寬97年5 月29日8 時許報案內
      容記載：臺大駐警隊來電表示，臺大網球練習場有人打架
      ，受傷1人送醫等語（見原審卷第22頁），則臺北市政府
      警察局大安分局接獲證人葉耀寬來電時，並不知悉犯罪者
      為何人甚明。
    3.被告於案發後，並未逃離現場，通知在旁圍觀者撥打119
      ，將被害人送醫急救等情，業據證人吳文正於原審審理時
      證述明確（見原審卷第73頁反面、第75頁、第77頁反面）
      。證人即臺北市政府警察局大安分局羅斯福路派出所警員
      陳雙鵬於本院前審審理時證稱：當時是駐衛警隊先到場處
      理，然後由駐衛警察隊員處理好之後，將所有的人、事、
      物都帶到駐衛警察隊部後，派出所警員才到駐衛警察隊部
      處理等語（見本院上訴卷第101 頁反面）。而派出所警員
      嗣將被告帶回派出所後，先前往醫院探望被害人，再於派
      出所處理後續偵辦移送動作，被告始終坦承被害人為其所
      毆打等情，亦據證人紀智耀、陳雙鵬證述在卷（見本院上
      訴卷第101 頁、第102 頁）。又警員紀智耀、陳雙鵬係於
      97年5 月29日8 時許至8 時5 許分在臺北市○○○路○ 段
      1 號（臺灣大學內）執行扣押並製作扣押筆錄，有臺北市
      政府警察局大安分局扣押筆錄在卷可稽（見偵11802 卷第
      20至23頁）。
    4.綜上，轄區派出所警員接獲通報前往現場時，並不知案發
      經過詳情，亦不知犯人姓名，而派出所警員抵達台大駐衛
      警察隊將被告帶返派出所進行後續偵辦動作時，被告既始
      終坦認犯行，則堪認被告所辯其係自首，應堪信實。
  (五)對被告辯解不採之理由：
    1.被告辯稱本件純屬偶發衝突，加上勸架者之舉動所導致，
      被害人死亡結果係其徒手毆打所生，其行為應僅構成傷害
      致死云云（見原審卷第41頁、本院卷第31頁）：
      被害人因頭部受重擊導致顱內出血、硬膜下及蜘蛛膜下血
      腫，終因外傷性雙側蜘蛛膜下腔出血併腦幹壓迫導致腦幹
      衰竭而死亡等情，已如前述，且依證人吳文正、趙勝雄前
      揭證詞可知，被告與被害人第1 次發生肢體衝突時，其2
      人中間尚隔著1 名勸架者，該名勸架者隨後因見事態不妙
      轉身朝體育館方向逃跑，被告仍手持腳踏車大鎖追逐該名
      勸架者後，作勢欲攻擊，被害人趁此空隙，已將手上之高
      爾夫球桿放回腳踏車上，雙手推扶腳踏車欲離開現場，被
      告先前攻擊被害人之行為，既均隔著1 名勸架者實施，且
      觀之被害人事後尚得從容收拾高爾夫球桿並手推腳踏車準
      備離去等情，該次攻擊行為之力道不可能過猛，顯無可能
      導致被害人之頭部受到顱內出血、硬膜下及蜘蛛膜下血腫
      如此嚴重之傷害，另由證人吳文正、趙勝雄均證稱被告追
      逐該名勸架者未果，轉身折返網球，趁被害人未及防備，
      以手緊握該只腳踏車大鎖握柄，使勁將腳踏車大鎖鎖頭由
      上往下朝被害人臉部正面猛力揮甩，被害人立即不支倒地
      ，失去意識等情可知，被害人顯係因被告因追逐該名勸架
      者未果折返後，以手緊握腳踏車握柄，使勁將腳踏車鎖頭
      由上往下朝被害人臉部正面猛力揮甩，致使被害人頭部因
      受重擊導致顱內出血、硬膜下及蜘蛛膜下血腫而不支倒地
      ，終因外傷性雙側蜘蛛膜下腔出血併腦幹壓迫導致腦幹衰
      竭而死亡，被告所為前揭辯解，顯與事實不符，不足採信
      。
    2.被告辯稱其拿腳踏車鎖自我防備，雖因此導致被害人死亡
      ，應屬防衛過當或誤想防衛云云（見原審卷第7 頁、第41
      頁、本院卷第40至44頁）：
      按「刑法第23條規定之正當防衛要件，以遇有現在不法之
      侵害，始能成立，如不法侵害已過去，或預料有侵害而不
      法侵害尚未發生，則其加害行為，自無正當防衛可言。而
      所謂『現在不法之侵害』，指侵害之現在性、急迫性、迫
      切性，即法益之侵害已迫在眉睫。從而，已過去或未來之
      侵害，自不具有『現在性』，無成立正當防衛之可能」（
      最高法院97年度台上字第179 號判決參照）。本件被害人
      固曾持高爾夫球桿與被告持腳踏車大鎖作勢互毆，然被害
      人於被告手持腳踏車大鎖追逐該名朝臺大體育館方向逃跑
      之勸架者後，即已將該高爾夫球桿放回腳踏車上，雙手推
      扶腳踏車欲離開現場等情，業據證人吳文正、趙勝雄證述
      如前，被告亦自承其持腳踏車大鎖打被害人時，被害人正
      手扶腳踏車等情屬實（見偵11802 卷32頁），足認被告以
      手緊握該只腳踏車大鎖握柄，使勁將腳踏車大鎖鎖頭由上
      往下朝被害人臉部正面揮甩之同時，被害人正雙手推扶腳
      踏車欲離開現場，並未對被告實施任何不法侵害行為，從
      而，本件對被告而言，並無現在不法侵害之情形，自無成
      立正當防衛可能，即無防衛過當可言。縱認為被害人當時
      並非欲離開現場，然以被害人斯時雙手既扶在腳踏車上，
      衡情亦無引起被告誤會之防衛情狀發生，自不該當誤想防
      衛。是被告前揭所辯，均為卸責之詞，無足採信。
  (六)綜上所述，本件事證明確，被告殺人犯行洵堪認定，自應依
    法論科。
六、論罪科刑之法律：
    核被告所為，係犯刑法第271 條第1 項殺人罪。又被告符合
    刑法第62條前段所定自首要件，本院審酌被告前無犯罪紀錄
    （見本院被告全國前案紀錄表），被告非屬素行不佳之人，
    其因一時情緒失控與被害人發生爭執衝突，致罹殺人重典，
    犯後已表明悔意，爰依刑法第62條前段規定減輕其刑。
七、撤銷改判之理由：
  (一)本件被告殺人犯行符合自首要件，已如前述，原審認被告於
    現場未委託他人向有偵察權限之公務員申告其犯罪事實，不
    符刑法第62條自首之要件，容有違誤。
  (二)被告提起上訴以其主觀上無殺人僅有傷害犯意，且應成立正
    當防衛過當或誤想防衛，又以年事已高，有氣喘宿疾，實有
    不堪執行之虞，請求援引刑法第59條減輕其刑，及主張自首
    情事等云。惟被告具有殺人之未必故意，不該當正當防衛或
    誤想防衛之情狀，均已如前述；而刑法第59條之酌量減輕其
    刑，必於犯罪之情狀在客觀上足以引起一般同情，認為即予
    宣告法定低度刑期，猶嫌過重者，始有其適用，本件被告因
    一時氣憤，對於高齡80幾歲之被害人猶執腳踏車大鎖毆擊，
    並無特殊原因或環境等足以憫恕之處，自不合於刑法第59條
    酌減其刑之規定；惟主張其行為應符合自首規定，為有理由
    ，自應由本院予以撤銷改判。
八、量刑審酌之理由：
    爰審酌被告因細故與被害人發生爭執，一時氣憤難耐，眼見
    被害人已推扶腳踏車欲離開現場，竟持腳踏車大鎖揮擊被害
    人正面臉部，導致被害人因外傷性雙側蜘蛛膜下腔出血併腦
    幹壓迫導致腦幹衰竭而死亡，並使被害人家屬心靈蒙受永難
    回復之傷痛，犯後坦認犯行，犯後積極與被害人家屬達成民
    事和解，業於97年7 月26日賠償被害人家屬新臺幣270 萬元
    ，有臺北市大安區調解委員會97年度民調字第350 號調解筆
    錄、收據附卷足憑（見原審卷10頁、第98頁），及被告品行
    、智識程度等一切情狀，量處如主文第二項所示之刑。又扣
    案腳踏車大鎖1只，係被告持以殺害被害人所用，且屬被告
    所有之物，業據被告於原審坦承屬實（見原審卷第6頁反面
    ），爰依刑法第38條第1項第2款規定，宣告沒收。
九、適用法條
  (一)程序法方面：刑事訴訟法第369 條第1 項前段、第364 條、
    第299條第1 項前段。
  (二)實體法方面：刑法第38條第1 項第2 款、第62條前段、第
    271 條第1 項。
本案經檢察官劉斐玲到庭執行職務。
中    華    民    國   100    年    1     月    28    日
                  刑事第十六庭  審判長法  官  陳晴教
                                      法  官  王敏慧
                                      法  官  吳啟民
以上正本證明與原本無異。
如不服本判決，應於收受送達後10日內向本院提出上訴書狀，其
未敘述上訴之理由者並得於提起上訴後10日內向本院補提理由書
（均須按他造當事人之人數附繕本）「切勿逕送上級法院」。
                                      書記官  張嘉佐
中    華    民    國   100    年    1     月    31    日
附錄：本案論罪科刑法條全文
中華民國刑法第271條：
殺人者，處死刑、無期徒刑或十年以上有期徒刑。
前項之未遂犯罰之。
預備犯第一項之罪者，處二年以下有期徒刑。